臺灣橋頭地方法院民事判決
109年度橋簡字第523號
原      告  毛鈺婷  
訴訟代理人  王翊瑋律師
被      告  毛清泰  
            葉松熹  

兼上一人
訴訟代理人  葉松輝  
被      告  洪春良（即王躼頭繼承人）

            洪春居（即王躼頭繼承人）

            洪春鳳（即王躼頭繼承人）


            洪淑卿（即王躼頭繼承人）

            洪淑琪（即王躼頭繼承人）

            洪湘芸（即王躼頭繼承人）


兼上二人
訴訟代理人  洪劉永妹（即王躼頭繼承人） 

兼洪湘芸之  
訴訟代理人  洪明宗（即王躼頭繼承人）


上列當事人間請求分割共有物事件，本院於民國111年8月2日言
詞辯論終結，判決如下：
    主      文
被告洪春良、洪春居、洪春鳳、洪劉永妹、洪明宗、洪淑卿、洪
淑琪、洪湘芸應就被繼承人王躼頭所有高雄市○○區○○段000地號
土地應有部分3分之1，辦理繼承登記。
兩造共有坐落高雄市○○區○○段000地號土地(面積277.16平方公尺
)應分割如附圖即高雄市政府地政局岡山地政事務所複丈日期民
國111年2月16日土地複丈成果圖所示：編號A土地部分（面積92.
72平方公尺），分歸被告洪春良、洪春居、洪春鳳、洪劉永妹、
洪明宗、洪淑卿、洪淑琪、洪湘芸取得，並按被告洪春良、洪春
居、洪春鳳、洪劉永妹、洪明宗、洪淑卿、洪淑琪、洪湘芸公同
共有之3分之1之比例維持共有；編號B土地部分（面積90.72平方
公尺），分歸原告和被告毛清泰取得，並按如附表二所示比例保
持共有；編號C土地部分（面積93.72平方公尺），分歸被告葉松
輝和葉松輝取得，並按如附表三所示比例保持共有。
兩造應相互補償之金額如附表四所示。
訴訟費用由兩造按附表一所示之比例負擔。
    事實及理由
壹、程序事項：
一、按訴狀送達後，原告不得將原訴變更或追加他訴。但該訴訟
    標的對於數人必須合一確定，而追加原非當事人之人為當事
    人者，不在此限；次按不變更訴訟標的，而補充或更正事實
    上或法律上之陳述者，非為訴之變更或追加。民事訴訟法第
    255條第1項第5款、第256條分別定有明文。又共有物之分割
    ，於共有人全體有法律上之利害關係，須共有人全體始得為
    之，故請求分割共有物之訴，屬於民事訴訟法第56條第1項
    所稱訴訟標的對於共同訴訟之各人必須合一確定者（最高法
    院42年台上字第318號判例參照）。本件原告訴請分割高雄
    市○○區○○段000地號土地（下稱系爭土地），揆諸前開說明
    意旨，其訴訟標的對於系爭土地之全體共有人即被告全體必
    須合一確定，惟原告於起訴時，漏列同屬系爭土地其他共有
    人為被告，嗣於民國109年11月9日始以書狀追加被告
　　葉松熹、葉松輝、洪春良、洪春居、洪春鳳、洪劉永妹、洪
    明宗、洪淑卿、洪淑琪、洪湘芸；且訴之聲明迭經變更，於
    本院111年5月6日具狀變更訴之聲明為：㈠兩造共有坐落系爭
    土地應分割如附圖即高雄市政府地政局岡山地政事務所複丈
    日期民國111年2月16日土地複丈成果圖（下稱附圖）所示：
    編號A土地部分，分歸被告洪春良、洪春居、洪春鳳、洪劉
    永妹、洪明宗、洪淑卿、洪淑琪、洪湘芸取得，並維持公同
    共有；編號B土地部分，分歸原告和被告毛清泰取得，並按
    其應有部分比例保持共有；編號C土地部分，分歸被告葉松
    輝和葉松輝取得，並按其應有部分比例保持共有。兩造應相
    互補償之金額如附表所示；㈡被告洪春良、洪春居、洪春鳳
    、洪劉永妹、洪明宗、洪淑卿、洪淑琪、洪湘芸應就被繼承
    人王躼頭所有高雄市○○區○○段000地號土地應有部分3分之1
    ，辦理繼承登記。核其追加被告葉松熹、葉松輝、洪春良、
    洪春居、洪春鳳、洪劉永妹、洪明宗、洪淑卿、洪淑琪、洪
    湘芸，係追加就本件訴訟標的必須合一確定之人為當事人；
    而更正訴之聲明部分，係依高雄市岡山地政事務所（下稱岡
    山地政所）之測量結果為補充及更正事實上之陳述，並非訴
    之變更及追加，與前揭規定並無不符，應予准許。
二、本件被告毛清泰、洪春良、洪春居、洪春鳳、洪劉永妹、洪
    淑卿、洪淑琪經合法通知，均未於最後言詞辯論期日到場，
    核無民事訴法第386 條各款所列情形，爰依原告聲請，由其
    一造辯論而為判決。 
貳、實體事項：
一、原告主張：系爭土地為附表一「登記之共有人」欄所示之人
    所共有，權利範圍各如附表一「登記之應有部分(分割前)」
    欄所示。系爭土地依其使用目的並無不能分割之情形，共有
    人間亦無不能分割之約定，但不能以協議定分割之方法，致
    無法協議分割，為各共有人利益及促進土地利用，自得請求
    判決分割。原告和被告毛清泰、葉松熹及葉松輝分別居住在
    其上門牌號碼高雄市○○路0號、9號、11號之建物內，故為兼
    顧當事人分割後各自使用之便利性，使分割後土地發揮最大
    經濟效益，是請求將附圖編號A部分分歸王躼頭之繼承人取
    得，編號B部分分歸原告和被告毛清泰取得，編號C部分分歸
    被告葉松熹、葉松輝取得。又系爭土地共有人即訴外人王躼
    頭已於起訴前死亡，其繼承人為被告洪春良、洪春居、洪春
    鳳、洪劉永妹、洪明宗、洪淑卿、洪淑琪、洪湘芸，尚未辦
    理繼承登記，爰以一訴請求其等辦理繼承登記。為此，爰依
    民法第823 條、第824 條規定提起本件訴訟等語。並聲明：
    如變更後之聲明所示。
二、被告方面：
　㈠被告葉松熹、葉松輝、洪淑卿、洪劉永妹則以：對於原告提
    出之分割方案及找補金額均同意等語。　
　㈡被告洪春鳳則以：同意原告提出之分割方案等語。
　㈢被告洪明宗、洪湘芸則以：不同意原告提出之分割方案，希
    望變價分割等語。
　㈣其餘被告未於言詞辯論期日到場，亦未提出書狀作何聲明或
    陳述。
三、本院得心證之理由：
  ㈠按因繼承而於登記前已取得不動產物權者，應經登記，始得
    處分其物權，民法第759條定有明文。共有之不動產之共有
    人中有人死亡，於其繼承人未為辦理繼承登記以前，尚不得
    分割共有物。是於本件訴訟中，請求繼承人辦理繼承登記，
    合併對之為分割共有物之請求，不但符合訴訟經濟原則，亦
    與民法第759條之規定旨趣無違，最高法院69年台上字第101
    2號判決意旨可供參照。經查，系爭土地原由如附表一「登
    記之共有人」欄所示之人共有，應有部分各如附表一「登記
    之應有部分(分割前) 」欄所示，有系爭土地登記謄本在卷
    可稽(見本院卷一第81至83頁)。而被告洪春良、洪春居、洪
    春鳳、洪劉永妹、洪明宗、洪淑卿、洪淑琪、洪湘芸為王躼
    頭之再轉繼承人，且未拋棄繼承，有王躼頭之死亡除戶戶籍
    謄本、王躼頭之繼承人曾來好之戶籍騰本、曾來好繼承人之
    戶籍騰本及繼承系統表附卷可參（見本院卷一第109至110、
    129至147、183至211、274至275頁）。然被告洪春良、洪春
    居、洪春鳳、洪劉永妹、洪明宗、洪淑卿、洪淑琪、洪湘芸
    尚未辦理繼承登記，有系爭土地登記謄本可憑，故原告請求
    被告洪春良、洪春居、洪春鳳、洪劉永妹、洪明宗、洪淑卿
    、洪淑琪、洪湘芸就其等繼承王躼頭之權利辦理繼承登記，
    自屬有理。
  ㈡系爭土地兩造並無不分割之協議，亦無因物之使用目的而不
    能分割之情事，惟兩造至今無法達成分割協議等情，有系爭
    土地之土地登記第一類謄本、地籍圖謄本等件附卷可憑（見
    本院卷一第13、81至83頁），且為到場被告等所不爭執，自
    堪認原告前揭主張為真實。
　㈢再按分割之方法不能協議決定者，法院得因任何共有人之請
    求，命為下列之分配：一、以原物分配於各共有人。但各共
    有人均受原物之分配顯有困難者，得將原物分配於部分共有
    人。二、原物分配顯有困難時，得變賣共有物，以價金分配
    於各共有人，或以原物之一部分分配於各共有人，他部分變
    賣，以價金分配於各共有人；以原物為分配時，因共有人之
    利益或其他必要情形，得就共有物之一部分仍維持共有，民
    法第824條第2、4項定有明文。又共有人因共有物分割之方
    法不能協議決定，而提起請求分割共有物之訴，應由法院依
    民法第824條命為適當之分配，不受任何共有人主張之拘束
    ；定共有物分割之方法，可由法院自由裁量，但以其方法適
    當者為限；法院裁判分割共有物，須斟酌各共有人之利害關
    係、使用情形、共有物之性質及價值、經濟效用，符合公平
    經濟原則，其分割方法始得謂為適當（最高法院49年台上字
    第2569號、90年度台上字第1607號判決意旨參照）。另共有
    物之裁判上分割，仍以原物分割為原則，必須以原物分割有
    事實上或法律上之困難，例如原物性質上無法分割或分割將
    減損其價值之情形，始得依變賣之方法分配價金，以維護共
    有物之經濟效益，及兼顧共有人之利益與實質公平。倘共有
    物在性質上並無不能分割或分割將減損其價值之情形，僅因
    共有人各執己見，難以整合其所提出之分割方案者，法院仍
    應斟酌共有物之性質、共有人之利害關係、經濟價值及利用
    效益，依民法第824條所定之各種分割方法為適當之分配，
    尚不能逕行變賣共有物而以價金分配於各共有人（最高法院
    102年度台上字第1336號判決意旨參照）。經查：
　⒈系爭土地上幾乎全為建物坐落，門牌號碼分別為高雄市○○區○
    ○路000號、123號、125號、同區甲新路3號、5號、7號、9號
    、11號，業經本院會同岡山地政所測量人員至現場履勘無訛
    ，有本院勘驗筆錄及現場照片在卷可佐（見本院卷一第414
    至456頁）。
　⒉本院審酌系爭土地現占有使用情形、兩造陳明之意願（原告
    、被告葉松熹、葉松輝、洪淑卿、洪劉永妹、洪春鳳均同意
    ，本院卷二第92、129頁）等情形，認系爭土地依如附圖分
    割方法予以分割，與兩造原有建物坐落之位置及占有使用之
    範圍大致相符，且兩造所分得部分均有出入之通路，除符合
    兩造之公平外，於兩造均屬有利。是本院認依如附圖所示分
    割方法予以分割系爭土地，應屬對系爭土地最有利之分割方
    式，且較能發揮經濟效益，並符合系爭土地共有人之利益。
　⒊被告洪明宗、洪湘芸雖於最後一次言詞辯論期日表示希望採
    行變價分割方式等語，然未符合系爭土地現占有使用情形，
    況變價分割方式，乃係依拍賣方式經公開市場競標，自不能
    確保競標之拍定價格定然高於或等於市場價格，甚至依一般
    社會經驗，透過拍賣競標之拍定價格大部分均低於市場價格
    ，故變價分割方式並不必然對全體共有人有利。因此，被告
    洪明宗、洪湘芸主張以變價拍賣分割方式，方能合乎公平原
    則云云，本院認應不足採。
  ㈣又按繼承人有數人時，在分割遺產前，各繼承人對於遺產全
    部為公同共有；公同共有物之處分及其他權利行使，除法律
    另有規定外，應得公同共有人全體之同意；公同關係存續中
    ，各公同共有人，不得請求分割其公同共有物，民法第1151
    條、第828條第3項、第829條分別定有明文。而繼承人得隨
    時請求分割遺產，民法第1164條前段定有明文，惟依此條規
    定所為之遺產分割，係以遺產為一體，整個的為分割，而非
    以遺產中各個財產之分割為對象，亦即遺產分割之目的，在
    遺產公同共有關係全部之廢止，而非各個財產公同共有關係
    之消滅，最高法院88年度台上字第2837號裁定意旨亦可供參
    考。另終止遺產之公同共有關係，應以分割方式為之，將遺
    產之公同共有關係予以終止改為分別共有關係，性質上亦屬
    分割遺產方法之一，而共有物之分割並無土地法第34條之1
    第1項之適用(最高法院74年台上字第2561號、95年度台上字
    第2458號判決意旨參照)，故欲將遺產之公同共有關係變更
    即分割為分別共有關係，依民法第828 條第3 項規定，應經
    全體共有人同意始得為之。本件被繼承人王躼頭之繼承人中
    ，並未全數到庭，自難認已經全體繼承人之同意將遺產分割
    為分別共有，是就被繼承人王躼頭所遺應有部分3 分之1 部
    分，應分由其繼承人即被告洪春良、洪春居、洪春鳳、洪劉
    永妹、洪明宗、洪淑卿、洪淑琪、洪湘芸取得，並按其等應
    繼分比例維持公同共有。
  ㈣末按以原物為分配時，如共有人中有未受分配，或不能按其
    應有部分受分配者，得以金錢補償之，民法第824 條第3 項
    規定甚明。系爭土地應採如附圖所示方法予以分割，應為妥
    適，已如前述，則兩造所分得之土地與其應有部分面積比較
    ，有諸多增減情形，其中被告葉松熹、葉松輝各自多分得0.
    167平方公尺土地、被告洪春良、洪春居、洪春鳳、洪劉永
    妹、洪明宗、洪淑卿、洪淑琪、洪湘芸多分得1.333平方公
    尺土地、原告少分得0.185平方公尺土地、被告毛清泰少分
    得1.482平方公尺土地，又本件到場之原告、被告葉松熹、
    葉松輝、被告洪明宗、洪淑卿、洪劉永妹均陳明同意以每坪
    9萬元為互相找補金額之計算依據等語在卷（見本院卷二第9
    3、128至129頁），本院審酌到庭兩造所陳意願，且參酌原
    告提出之同段內政部時價登錄系統查詢資料（見本院卷二第
    55至57頁），認以系爭土地每坪9萬元計算之相互補償金額
    即如附表四所示金額（計算過程中，因小數點進位、捨去之
    緣故，為了找補的總數正確無誤，各共有人些許找補誤差，
    由本院依職權調整），核屬允當，爰判決如主文第3項所示
    。
  ㈤末按分割共有物乃具非訟事件之性質，法院斟酌何種分割方
    法較能增進共有物之經濟效益，並兼顧兩造之利益，以決定
    適當之分割方法，不因何造起訴而有不同，故原告請求裁判
    分割共有物雖有理由，惟關於所支出之訴訟費用，應由共有
    人全體按其應有部分比例負擔，方屬公平。職此，本院經審
    酌兩造利害關係，認應由兩造各按如附表一所示比例負擔訴
    訟費用為當，爰判決如主文第4 項所示。
四、訴訟費用負擔之依據：民事訴訟法第80條之1 、第85條第2
    項。　　　
中　　華　　民　　國　　111 　年　　8 　　月　　19　　日
                  橋頭簡易庭法      官 郭育秀
以上正本係照原本作成。
如不服本判決，應於送達後20日內，向本院提出上訴狀並表明上
訴理由，如於本判決宣示後送達前提起上訴者，應於判決送達後
20日內補提上訴理由書（須附繕本）。
中　　華　　民　　國　　111 　年　　8 　　月　　22　　日
                            書  記  官 塗蕙如
附表一：原應有部分比例及訴訟費用應負擔之比例　　　　　　
共有人姓名 原應有部分 毛鈺婷    1/27  毛清泰    8/27 葉松熹    1/6 葉松輝    1/6 王躼頭之繼承人，即洪春良、洪春居、洪春鳳、洪劉永妹、洪明宗、洪淑卿、洪淑琪、洪湘芸 公同共有1/3 ，應按應繼分 比例公同共有，並連帶負擔 訴訟費用。 
附表二：分割後如附圖所示編號B 土地應有部分比例
毛鈺婷 1/27 毛清泰 7/28 
附表三：分割後如附圖所示編號C 土地應有部分比例
葉松熹 1/6 葉松輝 1/6 
附表四：受補償權利人
受補償權利人 應有部分 補償金 備註 毛鈺婷 1/27  5,037元 葉松熹、葉松輝各應找補之金額為504元；王躼頭之繼承人即洪春良、洪春居、洪春鳳、洪劉永妹、洪明宗、洪淑卿、洪淑琪、洪湘芸應找補之金額為4,029元 毛清泰 8/27 40,347元 葉松熹、葉松輝各應找補之金額為4,043元；王躼頭之繼承人即洪春良、洪春居、洪春鳳、洪劉永妹、洪明宗、洪淑卿、洪淑琪、洪湘芸應找補之金額為32,261元